臺灣宜蘭地方法院小額民事判決
110年度宜小字第468號
原      告  高建傑  
輔  佐  人  高秀莪  
被      告  李安    
            李清權  
            游文玲  
            游子毅  
上列當事人間請求損害賠償事件，本院於民國111年6月16日言詞
辯論終結，判決如下： 
　　主　　文
一、被告甲○、丁○○應連帶給付原告新臺幣叁萬肆仟元，及均自
    民國一百一十年十一月十三日起至清償日止，按週年利率百
    分之五計算之利息。
二、被告甲○、乙○○、戊○○應連帶給付原告新臺幣叁萬肆仟元，
    及均自民國一百一十年十一月十三日起至清償日止，按週年
    利率百分之五計算之利息。
三、前二項所命之給付，如其中一被告已為給付，其他被告於其
    給付範圍內，免給付義務。
四、原告其餘之訴駁回。
五、訴訟費用新臺幣壹仟元，由被告甲○、丁○○；或被告甲○、乙○○、戊○○連帶負擔百分之三十八。
六、本判決原告勝訴部分得假執行。
　　事實及理由
壹、程序事項：
一、按訴狀送達後，原告不得將原訴變更或追加他訴。但有下列
    各款情形之一者，不在此限：一、被告同意者。二、請求之
    基礎事實同一者。三、擴張或減縮應受判決事項之聲明者。
    四、因情事變更而以他項聲明代最初之聲明者。五、該訴訟
    標的對於數人必須合一確定時，追加其原非當事人之人為當
    事人者。六、訴訟進行中，於某法律關係之成立與否有爭執
    ，而其裁判應以該法律關係為據，並求對於被告確定其法律
    關係之判決者。七、不甚礙被告之防禦及訴訟之終結者。被
    告於訴之變更或追加無異議，而為本案之言詞辯論者，視為
    同意變更或追加，民事訴訟法第255條定有明文。原告丙○○
    起訴聲明原請求被告甲○、乙○○、戊○○、丁○○應連帶給付原
    告新臺幣（下同）100,000元，及自起訴狀繕本送達被告之
    翌日起至清償日止，按週年利率百分之5計算之利息，嗣於
    本院民國111年6月16日審理中變更聲明請求「一、被告甲○
    、丁○○應連帶給付原告87,702元，及自起訴狀繕本送達被告
    之翌日起至清償日止，按週年利率百分之5計算之利息。二
    、被告甲○、乙○○、戊○○應連帶給付原告87,702元，及自起
    訴狀繕本送達被告之翌日起至清償日止，按週年利率百分之
    5計算之利息。三、前2項所命之給付，如其中一被告已為給
    付，其他被告於其給付範圍內，免給付義務」（見本院卷第
    69頁背面），經核係請求之基礎事實同一，且屬減縮應受判
    決事項之聲明，合於前揭規定，應予准許。
二、當事人喪失訴訟能力或法定代理人死亡或其代理權消滅者，
    訴訟程序在有法定代理人或取得訴訟能力之本人承受其訴訟
    以前當然停止；第168條至第172條及前條所定之承受訴訟人
    ，於得為承受時，應即為承受之聲明。他造當事人，亦得聲
    明承受訴訟，民事訴訟法第170條、第175條分別定有明文。
    本件被告甲○係91年2月出生，於本件起訴時為未成年人，嗣
    於訴訟繫屬中已成年，被告甲○已提出民事聲明承受訴訟狀
    ，聲明由其本人承受訴訟，並經本院將該書狀繕本送達原告
    ，核無不合，應予准許。
三、被告乙○○經合法通知，未於言詞辯論期日到場，查無民事訴
    訟法第386條所列各款情形，爰依原告之聲請，由其一造辯
    論而為判決。
貳、實體方面：　　
一、原告方面：
　㈠於109年9月15日晚間10時許，在宜蘭縣○○鎮○○路000號附近，
    被告甲○、丁○○因細故與原告發生口角，被告甲○、丁○○竟基
    於傷害他人身體之犯意聯絡，與原告徒手互毆，致原告因而
    受有頭部其他部位鈍傷、眼周圍區域鈍傷、牙齒4顆脫落等
    傷害，爰向被告甲○、丁○○請求支出之牙齒重建費用48,000
    元、工作損失9,702元及精神慰撫金30,000元（共計87,702
    元），109年9月15日原告在礁溪杏和醫院就醫時是臉部受傷
    ，沒有發現到牙齒也受傷，是過幾天之後臉開始消腫，發現
    牙齒鬆動才去就醫，原本說是3顆牙齒，後來才發現是4顆牙
    齒，原告1個月的薪資是20,791元，日薪是693元，109年9月
    16日至109年9月30日無法工作，勞動損失是9,702元（計算
    式：693元×14＝9,702元），而提起本件訴訟等語。
　㈡聲明：⒈被告甲○、丁○○應連帶給付原告87,702元，及自起訴
    狀繕本送達被告甲○、丁○○之翌日起至清償日止，按週年利
    率百分之5計算之利息。⒉被告甲○、乙○○、戊○○應連帶給付
    原告87,702元，及自起訴狀繕本送達被告甲○、乙○○、戊○○
    之翌日起至清償日止，按週年利率百分之5計算之利息。⒊前
    2項所命之給付，如其中一被告已為給付，其他被告於其給
    付範圍內，免給付義務。
二、被告方面：
  ㈠被告甲○、戊○○、丁○○：
　　⒈一開始是原告先動手的，被告甲○、丁○○才會與原告互毆，
      原告的牙齒不是被告甲○、丁○○打斷的，109年9月15日互
      毆後原告有去醫院急診，當時的診斷證明書沒有寫到原告
      有牙齒鬆動，況被告甲○、丁○○不可能有那麼大的力氣將
      原告的牙齒打到鬆動，只是互毆，原告應該頂多瘀青而已
      ，原告直到109年9月21日才去看牙醫，原告的牙齒不是被
      告甲○、丁○○打斷的，原告沒有提出於礁溪杏和醫院的牙
      科診斷證明，也沒有轉診證明，關於工作損失的部分，醫
      生也沒有建議原告要休養多久，此部分的薪資證明也沒有
      依據，精神賠償的部分，被告甲○、丁○○也都有受傷，原
      告之主張均無理由。
　　⒉聲明：原告之訴駁回。
　㈡被告乙○○未於言詞辯論期日到場，亦未提出書狀作何聲明或
    陳述。　　
三、得心證之理由：
  ㈠原告主張於109年9月15日晚間10時許，在宜蘭縣○○鎮○○路000
    號附近，被告甲○、丁○○因細故與原告發生口角，被告甲○、
    丁○○與原告徒手互毆，致原告因而受有頭部其他部位鈍傷、
    眼周圍區域鈍傷之傷害等事實，被告甲○、丁○○未予爭執，
    並據原告提出礁溪杏和醫院診斷證明書為憑（見109年度偵
    字第7513號卷第23頁），且經本院依職權調取本院110年度
    訴字第256號傷害刑事案件（下稱系爭刑事案件）卷宗查核
    無訛，被告甲○、丁○○因此傷害行為，經本院刑事庭以系爭
    刑事案件審理後，認被告甲○、丁○○共同犯傷害罪，各判處
    拘役30日確定，原告亦因傷害行為，經本院判處拘役30日確
    定，堪信原告之主張為真實。
　㈡因故意或過失，不法侵害他人之權利者，負損害賠償責任；
    數人共同不法侵害他人之權利者，連帶負損害賠償責任。不
    能知其中孰為加害人者亦同；無行為能力人或限制行為能力
    人，不法侵害他人之權利者，以行為時有識別能力為限，與
    其法定代理人連帶負損害賠償責任；不法侵害他人之身體或
    健康者，對於被害人因此喪失或減少勞動能力，或增加生活
    上之需要時，應負損害賠償責任；不法侵害他人之身體、健
    康、名譽、自由、信用、隱私、貞操，或不法侵害其他人格
    法益而情節重大者，被害人雖非財產上之損害，亦得請求賠
    償相當之金額，民法第184條第1項前段、第185條第1項、第
    187條第1項前段、第193條第1項、第195條第1項前段分別定
    有明文。又當事人主張有利於己之事實者，就其事實有舉證
    之責任，民事訴訟法第277條定有明文。民事訴訟如係由原
    告主張權利者，應先由原告負舉證之責，若原告先不能舉證
    ，以證實自己主張之事實為真實，則被告就其抗辯事實即令
    不能舉證，或其所舉證據尚有疵累，亦應駁回原告之請求。
    復慰撫金是否相當，應以加害行為之加害程度及被害人所受
    痛苦，斟酌加害人及被害人之身分、經濟地位等各種情形定
    之。經查：
　　⒈本件被告甲○、丁○○故意傷害原告之身體，致原告受有傷害
      ，依前揭說明，屬共同侵權行為人，應連帶負侵權行為損
      害賠償責任。又被告甲○於本件事發時為未成年，屬限制
      行為能力人，其法定代理人為被告乙○○、戊○○之事實，有
      個人戶籍資料查詢結果附卷可稽，依被告甲○之年齡及本
      件侵權事件發生之情節，其於行為時應具有識別能力，而
      被告乙○○、戊○○未能舉證證明其等有監督未疏懈，或縱加
      以相當之監督，仍不免發生損害之情事，則原告亦得依民
      法第187條第1項前段規定，請求被告乙○○、戊○○與被告甲○就本件損害連帶負損害賠償責任。
　　⒉就原告請求項目及金額分項審酌如下：
　　　①牙齒重建費用48,000元：原告因與被告甲○、丁○○互毆，
        導致門牙4顆發炎搖晃，重建費用為48,000元，此有治
        療計畫及繳費進度附卷可參、快樂牙醫診所診斷證明書
        、病患診療記錄附卷可佐（見本院卷第37頁、第63頁至
        第67頁），堪信原告此部分之主張為真正。被告甲○、
        戊○○、丁○○雖抗辯：109年9月15日互毆後原告有去礁溪
        杏和醫院急診，當時的診斷證明書沒有寫到原告有牙齒
        鬆動云云，雖原告於109年9月15日至礁溪杏和醫院急診
        ，診斷證明書僅有記載「頭部其他部位鈍傷、眼周圍區
        域鈍傷」，然從礁溪杏和醫院診斷證明書所載之傷勢觀
        之，原告之受傷部位均在臉部、頭部，而原告於109年9
        月21日至快樂牙醫診所就診時，醫生即發現原告前牙4
        顆牙根發炎搖晃，且前側嘴唇有腫脹瘀血之情況（患者
        自述因外力撞擊導致），又佐以原告109年9月21日至快
        樂牙醫就診前，並無至牙醫就診之紀錄，此有衛生福利
        部中央健康保險署111年5月12日健保北字第1111092126
        號函附卷可佐（見本院卷第55頁至第60頁），且距離原
        告至礁溪杏和醫院急診亦僅有相隔6天，堪信原告主張
        係因臉部腫脹消退後，才發現牙齒鬆動一節為真正，被
        告甲○、戊○○、丁○○之辯解自非可採。是原告向被告甲○
        、丁○○請求牙齒重建費用48,000元，自屬有據。
　　　②工作損失部分：原告固主張因本件侵權行為受傷，14日
        無法工作，以每日日薪693元計算，受有工作損失9,702
        元等語，並提出在職薪資證明、在職證明為憑（見本院
        卷第72頁至第73頁），惟觀之上開在職薪資證明、在職
        證明僅載明原告於109年9月至110年2月在鮮癮有限公司
        工作，支付薪資124,750元，另109年6月14日至109年9
        月14日在玉馨堂香舖工作，月薪為18,000元，並無法證
        明原告受傷後有請假14天之事實，是原告縱受有上載傷
        勢，但是否確有休養14天之必要而無法勞動，致受有14
        天之工作收入損失，依原告所為舉證，尚難為原告有利
        之認定。則原告請求賠償工作收入損失9,702元，難認
        有據。
　　　③精神慰撫金：被告甲○、丁○○因故意侵權行為，造成原告
        身體受有上載傷害，屬不法侵害原告身體權，是原告主
        張其受有精神上相當之痛苦，請求給付精神慰撫金，自
        有理由。本院審酌本件原告所受傷勢、被告林甲○、丁○○侵權行為情狀，及兩造於本院言詞辯論時所述教育程
        度、職業、家庭經濟狀況等一切情狀，暨本院依職權調
        取之原告與被告甲○、丁○○稅務電子閘門資料，認原告
        請求精神慰撫金，以2萬元為允當，逾此範圍之請求，
        核屬過高。
　　　④綜上，本件原告所得請求之損害賠償於68,000元（計算
        式：48,000元＋20,000元＝68,000元）範圍內為有理由，
        逾此範圍之請求，則無所據。　
　㈢數人負同一債務，明示對於債權人各負全部給付之責任者，
    為連帶債務。無前項之明示時，連帶債務之成立，以法律有
    規定者為限；連帶債務之債權人，得對於債務人中之一人或
    數人或其全體，同時或先後請求全部或一部之給付。連帶債
    務未全部履行前，全體債務人仍負連帶責任，民法第272條
    、第273條亦定有明文。可知連帶債務，係指數債務人以共
    同目的，負同一給付之債務，而其各債務人對債權人，均各
    負為全部給付義務者而言。又所謂不真正連帶債務，係數債
    務人基於不同之債務發生原因，就同一內容之給付，對於同
    一債權人各負全部給付義務，因一債務人給付，他債務人即
    同免其責任。其各債務發生之原因既有不同，僅因相關法律
    關係偶然競合，致對同一債權人負同一內容之給付。查被告
    甲○、丁○○係依民法第185條第1項前段規定負共同侵權行為
    連帶損害賠償責任，被告乙○○、戊○○則係依民法第187條第1
    項規定與被告甲○負連帶損害賠償責任，惟被告丁○○與被告
    乙○○、戊○○間，並無應負連帶責任之意思表示或法律規定，
    是其等就本件損害賠償義務，乃各基於法律規定之不同原因
    ，而對原告各負全部給付之責任，雖其給付具有同一之目的
    ，然其中一方為給付，另一方即同免其責任，其性質核屬不
    真正連帶債務關係。
　㈣再按損害之發生或擴大，被害人與有過失者，法院得減輕賠
    償金額或免除之，民法第217條第1項定有明文。此項規定之
    目的在謀求加害人與被害人間之公平，倘受害人於事故之發
    生亦有過失時，由加害人負全部賠償責任，未免失諸過酷，
    是以賦與法院得減輕其賠償金額或免除之職權，而法院對於
    酌減賠償金額至何程度，應針對損害發生之具體情形，斟酌
    雙方原因力之強弱與過失之輕重以定之。此所謂被害人與有
    過失，只須其行為為損害之共同原因，且其過失行為並有助
    成損害之發生或擴大者，即屬相當，不問賠償義務人應負故
    意、過失或無過失責任，均有該條項規定之適用（最高法院
    94年度台上字第1855號、96年度台上字第2324號判決意旨參
    照）。經查，本件被告甲○、丁○○所為前揭傷害原告之行為
    ，係導因於原告因校園清掃問題而與被告甲○發生口角，不
    思以理性方式處理爭執，竟相約至校園外談判，談判過程中
    原告與被告甲○、丁○○又一言不合，遂發生本件互毆等情，
    有系爭刑事案件卷宗附卷可參，足認原告就系爭損害之發生
    亦屬與有過失。本院斟酌本件原告與被告甲○、丁○○互毆，
    致原告因而受有頭部其他部位鈍傷、眼周圍區域鈍傷、牙齒
    4顆脫落等傷害，被告甲○亦受有頭部其他部位鈍傷之傷害，
    被告丁○○則受有雙側前臂挫傷之傷害之情狀，衡量兩造就本
    件事故發生之原因力，應認被告甲○、丁○○應負百分之50、
    原告應負百分之50責任，據此計算原告得請求被告甲○、丁○○賠償之金額為34,000元（計算式：68,000元×50%＝34,000元
    ，小數點以下四捨五入）。
　㈤給付無確定期限者，債務人於債權人得請求給付時，經其催
    告而未為給付，自受催告時起，負遲延責任。其經債權人起
    訴而送達訴狀，或依督促程序送達支付命令，或為其他相類
    之行為者，與催告有同一之效力；遲延之債務，以支付金錢
    為標的者，債權人得請求依法定利率計算之遲延利息；應付
    利息之債務，其利率未經約定，亦無法律可據者，週年利率
    為5%，民法第229條第2項、第233條第1項前段、第203條分
    別定有明文。本件係屬侵權行為損害賠償之債，自屬無確定
    期限者，又以支付金錢為標的，則依上揭法律規定，原告就
    其得請求被告甲○、乙○○、戊○○、丁○○給付之金額部分，請
    求自起訴狀繕本送達之翌日起至清償日止加計週年利率百分
    之5之利息，亦屬有據，應予准許。而本件起訴狀繕本均於
    於110年11月12日送達被告甲○、乙○○、戊○○、丁○○，是原告
    得請求給付法定遲延利息之起算日，均自110年11月13日起
    ，應屬有據。
四、從而，原告依侵權行為之法律關係，請求被告甲○、丁○○應
    連帶給付34,000元，及均自110年11月13日起至清償日止，
    按週年利率百分之5計算之利息；暨被告甲○、乙○○、戊○○應
    連帶給付34,000元，及均自110年11月13日起至清償日止，
    按週年利率百分之5計算之利息；前2項給付，如其中任一被
    告已為給付，其他被告在給付範圍內免給付義務，為有理由
    ，應予准許；逾此範圍之請求，則無理由，應予駁回。
五、本件事證已臻明確，兩造其餘攻擊防禦方法及所舉證據，經
    審酌結果，與本件判決結論均無影響，爰不一一論述，附此
    敘明。
六、本件就原告勝訴部分，係就民事訴訟法第436條之8條第1項
    訴訟適用小額訴訟程序為被告甲○、乙○○、戊○○、丁○○敗訴
    之判決，依民事訴訟法第436條之20規定，應依職權宣告假
    執行。
七、訴訟費用負擔之依據：民事訴訟法第79條。　　
中　　華　　民　　國　　111 　年　　6 　　月　　30　　日
    　　　　　　　宜蘭簡易庭  法　官　張淑華
以上正本係照原本作成。
如對本判決上訴，須於判決送達後二十日內向本院提出上訴狀，
同時表明上訴理由；如已於本判決宣示後送達前提起上訴者，應
於判決送達後十日內補具上訴理由（均須按他造當事人之人數附
繕本）。
如委任律師提起上訴者，應一併繳納上訴審裁判費。
中　　華　　民　　國　　111 　年　　6 　　月　　30　　日
　　　　　　　　　　　　　　  書記官  謝佩欣